【裁判字號】    89,台上,507
【裁判日期】    890302
【裁判案由】    返還存款
【裁判全文】
最高法院民事判決                                八十九年度台上字第五○七號
    上  訴  人  華南商業銀行股份有限公司麻豆分行
    法定代理人  陳清塗
    訴訟代理人  郭俊廷律師
    被 上訴 人  甲○○
右當事人間請求返還存款事件，上訴人對於中華民國八十八年一月十一日台灣高等法
院台南分院第二審更審判決（八十七年度重上更(一)字第二六號），提起上訴，本院判
決如左：
    主  文
上訴駁回。
第三審訴訟費用由上訴人負擔。
    理  由
本件被上訴人主張：伊在上訴人銀行開立帳號000000000000號活期儲蓄
存款帳戶，上訴人所僱用辦理活期儲蓄存款業務之職員許國泰，利用伊將存摺交其保
管之機會，於民國（下同）八十四年十二月二十日至二十七日間，盜蓋伊之印章冒領
該帳戶存款新台幣（下同）五百八十二萬六千元，於八十五年一月六日又以同法冒領
三十萬元。上開存款實際既未交付於伊，自不生清償之效力等情。爰基於消費寄託之
法律關係，求為命上訴人給付伊五百八十二萬六千元及加付法定遲延利息之判決（被
上訴人在第一審之請求超過上開金額及其利息部分，已受敗訴判決確定）。
上訴人則以：被上訴人主張被冒領之款項，取款憑條均蓋有被上訴人之印章，部分之
取款且係兼有取款憑條及存摺，應係被上訴人授權許國泰代為領取。而被上訴人曾委
託許國泰代為領款，縱認係許國泰擅自盜用印章冒領，被上訴人亦應負表見代理責任
。又被上訴人主張存入九十七萬元部分，雖於存摺上有記載，但電腦帳上並無記載，
被上訴人未交付該存款，難認金錢寄託已成立，亦不能請求返還。且許國泰於案發時
供稱領被上訴人之存款僅三十萬元未軋平，依案重初供之證據法則，應以該金額為
可採信等語，資為抗辯。
原審以：被上訴人主張之事實，業據提出存摺影本為憑，經與上訴人之電腦內帳比對
，於八十四年十二月二十日，存款餘額均為四百一十七萬八千一百五十五元，上訴人
對此亦不爭執，參以被上訴人之存摺該日以後之存提款記錄係以手寫之方式記載等情
，自應以該日及金額為計算存款有無被盜領之依據。原判決附表（下稱附表）編號１
所示存款，電腦內帳中，八十四年十二月二十日記載提領四百一十萬元，但被上訴人
之存摺無此記載，上訴人提出之取款憑條，係屬有印無摺之提款方式，證人許國泰證
稱該款確係其盜領無訛，上訴人又未舉証証明被上訴人授權許國泰領取，則該筆提款
係許國泰盜領，堪以認定。附表編號２部分：電腦帳及存摺於八十四年十二月二十一
日均有存入一萬零二百三十九元之記載，應認被上訴人確有存入此款之事實。附表編
號３部分：被上訴人之存摺於八十四年十二月二十二日有提領五百五十元之記載，電
腦帳於八十四年十二月二十六日亦有相同之記載，被上訴人亦承認領取，此筆支出亦
可認定。附表編號４部分：被上訴人之存摺內記載存入九十七萬元，電腦帳則無記載
，但查該筆存款確已存入，業經證人許國泰、陳美錦證實，且被上訴人於八十四年十
二月二十一日自銀行提領九十七萬元，有存摺影本為證，上訴人對該提款記錄亦不爭
執，縱許國泰於存摺上誤寫日期或被上訴人誤記日期，並不影響該筆款項存入之效力
。該款因被許國泰挪用，電腦內帳上並無記錄，且無經各職層稽核之存款憑條存在，
自屬當然，上訴人抗辯此部分金錢寄託契約不成立，為無可採。附表編號５、６部分
：存摺及電腦帳均列有八十四年十二月二十六日分別存入二百五十萬元、一百一十八
萬元之記錄，共計三百六十八萬元，上訴人亦不否認有此存款，該部分存款，應無疑
義。惟依電腦帳記載，於八十四年十二月二十六日分別存入八十八萬七千九百二十元
、一萬七千三百元、二十五萬元，共一百一十五萬五千二百二十元，於同日分別提出
六十三萬九千二百元、四百二十萬元、八十四年十二月二十七日提出七萬二千零二十
元（如附表編號７至９部分），此部分之記載均為被上訴人存摺上所無，被上訴人自
認無此部分存款之事，則存入之部分，自不得列入存款數額。另被上訴人否認有如附
表編號７至９部分提款之事實，許國泰亦證稱該項記載係做帳用的，經比對存摺帳與
電腦帳，電腦帳於八十四年十二月二十七日提領七萬二千零二十元後，存款餘額為一
萬一千八百四十四元，而被上訴人之存摺於八十四年十二月二十七日分別提領三百萬
元、十二萬六千元及五百七十萬元，餘額亦恰為一萬一千八百四十四元，其中三百萬
元被上訴人自認已由許國泰匯入其夫陳彰茂之帳戶內，但否認有提領十二萬六千元及
五百七十萬元，許國泰亦證稱係為做帳以便符合電腦帳，乃如此記載等語，被上訴人
並無提領附表編號７至９部分之款項，堪以認定。再查許國泰為上訴人之使用人，指
定辦理活期存款業務，被上訴人將印章交付許國泰領取款項，性質上乃被上訴人向上
訴人請求返還寄託物，而許國泰代理上訴人處理清償行為之事務（即相關之手續），
自不得認係被上訴人之代理人。又取款憑條之印文，係許國泰所盜蓋，其並非代理被
上訴人領款，上訴人抗辯被上訴人應負表見代理之責任，亦不足採。上訴人又以案重
初供為由，抗辯許國泰盜用之款項僅三十萬元云云。惟查許國泰於台南縣調查站訊問
時所為供述，其盜用被上訴人之存款之時間或金額，暨最後未攤平之數額，均與其涉
嫌貪污遭檢察官起訴或刑事判決所認定者不符，參以許國泰盜用被上訴人存款期間長
達二年餘，同一期間另盜用其他十八位客戶之存款，何能鉅細靡遺詳細記憶﹖是其前
開供述，尚難採信。況許國泰證稱其以空轉之方式軋平，係指最後一筆金額等語；上
訴人主張許國泰僅冒領存款三十萬元，與事實不符，均不可採。末查許國泰於八十五
年一月八日自首前仍持有被上訴人存摺，自首當天才將存摺交還被上訴人，上訴人主
張被上訴人於八十四年十二月二十七日即已取回存摺，應早可發現許國泰領款項，
並以此反証被上訴人主張之被領數額不可信，謂與許國泰串謀云云，亦無可採。綜
上所述，本件被上訴人主張存款餘額之計算方式為：八十四年十二月二十日存款餘額
四百一十七萬八千一百五十五元，同月二十一日利息一萬零二百三十九元，二十二日
存入九十七萬元、二十六日二筆客票存款三百六十八萬元。同期間之提款，僅三百萬
零五百五十元係真正，是被上訴人於八十四年十二月二十七日之存款餘額應為五百八
十三萬七千八百四十四元。（即存入四百六十六萬零二百三十九元減支出三百萬零五
百五十元，共一百六十五萬九千六百八十九元，加原存款餘額四百一十七萬八千一百
五十五元），惟電腦帳中或存摺之餘額僅一萬一千八百四十四元，不足之五百八十二
萬六千元係許國泰盜用，堪以認定。從而，被上訴人本於消費寄託之法律關係，請求
上訴人給付五百八十二萬六千元及加付法定遲延利息，洵屬正當，應予准許。因而維
持第一審所為上訴人敗訴之判決，駁回其上訴，經核於法並無不合。上訴論旨雖謂上
訴人已獲勝訴確定之三十萬元部分，確定判決認有表見代理之適用，則本件仍應有表
見代理之適用云云，惟查該三十萬元部分，許國泰係以有印有摺方式冒領，與本件係
以有印無摺之方式冒領者不同，復經許國泰證實盜領無訛，自無一體適用表見代理之
餘地。上訴論旨又以：許國泰之前曾以有印無摺模式，代理被上訴人領款二百萬元、
三百萬元，被上訴人並不爭執，惟附表編號１四百一十萬元、附表編號８四百二十萬
元之提領，亦均以同一「有印無摺」方式提領，原審卻認無代理效力，其採證標準前
後矛盾，有違證據法則云云。惟附表編號１四百一十萬元，許國泰已證稱確係其盜領
無訛，則其非代理被上訴人領款，難認係代上訴人清償。至附表編號８四百二十萬元
係為做帳以便符合電腦帳而記載，非許國泰盜領，亦經許國泰證述明確，原判決無採
證標準矛盾，違反證據法則可言。其餘上訴論旨仍執陳詞，並以原審取捨證據、認定
事實及適用法律之職權行使，指摘原判決不當，聲明廢棄，非有理由。
據上論結，本件上訴為無理由，依民事訴訟法第四百八十一條、第四百四十九條第一
項、第七十八條，判決如主文。
中      華      民      國    八十九    年      三      月      二      日
                              最高法院民事第五庭
                                  審判長法官  蕭  亨  國
                                        法官  吳  正  一
                                        法官  陳  淑  敏
                                        法官  葉  勝  利
                                        法官  朱  建  男
      右正本證明與原本無異
                                              書  記  官
中      華      民      國    八十九    年      三      月     二十二   日


司法院資訊處製作；財團法人民間司法改革基金會備份。
